【裁判字號】    97,訴,154
【裁判日期】    970519
【裁判案由】    清償借款
【裁判全文】
臺灣臺中地方法院民事判決               97年度訴字第154號
原      告  三驊國際股份有限公司
                      統一編號.
法定代理人  乙○○
被      告  丙○○
                        之2
訴訟代理人  甲○○
上列當事人間請求清償借款等事件，經於民國97年5月4日言詞辯
論終結，本院判決如下：
    主    文
被告應給付原告美金45,000元，及自民國97年2月4日起至清償日
止，按週年利率百分之5計算之利息。
原告其餘之訴駁回。
訴訟費用由被告負擔5分之3，餘由原告負擔。
本判決第一項於原告以新臺幣400,000元為被告供擔保後，得假
執行；但被告如以新臺幣1,350,000元為原告預供擔保後，得免
為假執行。
原告其餘假執行之聲請駁回。
    事實及理由
甲、原告方面：
  一、聲明：被告應給付原告美金75,000元，及自支付命令送達
      之翌日（即民國97年2月4日）起至清償日止，按週年利率
      百分之5計算之利息，並願供擔保，請准宣告假執行。
  二、陳述：
      （一）原告公司法定代理人乙○○個人與被告之配偶即訴
            外人李慧敏合作，在菲律賓設立L.U.K Internatio
            nal公司（下稱L.U.K公司），由訴外人李慧敏在菲
            律賓處理混凝土買賣事宜，原告公司法定代理人乙
            ○○並匯款美金324,000元予訴外人李慧敏。
      （二）被告當時原本在菲律賓另外一家公司工作，欲取得
            投資移民之資格，然依當地的法律，被告在銀行中
            須有定期存款美金75,000元，始能取得居留權，因
            被告具有混凝土方面的專業知識，為要借重被告的
            專業知識，原告公司乃同意借款美金75,000元予被
            告，並於91年4月16 日自第一商業銀行中山分行匯
            款如數金額至被告所指定之菲律賓銀行帳戶內（帳
            號000-000-00000-0）。
      （三）原告公司法定代理人乙○○個人與訴外人李慧敏間
            在菲律賓所設立之L.U.K 公司混凝土買賣事宜，嗣
            已結束，經行彙算，原告公司法定代理人乙○○與
            訴外人李慧敏於95年1月12 日簽立協議書，訴外人
            李慧敏同意分期另返還原告公司法定代理人乙○○
            美金50,000元及菲律賓貨幣披索150,000元。
      （四）被告向原告公司所借貸供為投資移民使用之美金75
            ,000 元，原告公司已於96年10月17 日發函催告被
            告於7 日內還款，被告迄未返還，爰本於消費借貸
            之法律關係，訴請被告給付。
      （五）如鈞院認為兩造間並不存在消費借貸關係，則原告
            公司爰另依不當得利之法律關係，訴請被告返還。
      （六）被告雖以其已匯款合計美金43,825元予原告，系爭
            美金75,000元僅餘美金31,175元未償等語而為抗辯
            。但上開合計美金43,825元之匯款，乃係訴外人李
            慧敏匯交原告公司法定代理人乙○○之混凝土投資
            款項，與系爭美金75,000元之借款無關。另傳真函
            內容之所以記載投資移民餘額只有美金45,000元，
            是因訴外人李慧敏原稱前所匯款之美金30,000元乃
            係用供清償系爭美金75,000元，所以傳真函才記載
            投資移民餘額為美金45,000元，但訴外人李慧敏嗣
            後又把上開30,000美元算入水泥投資款項目內，既
            然30,000美元又改算入水泥款的部分，則投資移民
            美金75,000元就應該歸類為全部均未清償。
  三、證據：提出存證信函、匯出匯款賣匯水單、匯款資料、訴
      外人李慧敏另案97年度訴字第112 號答辯狀、臺灣臺中地
      方法院97年度訴字第112 號和解筆錄、訴外人李慧敏匯款
      明細表等為證。
乙、被告方面：
  一、聲明：原告之訴駁回，如受不利之判決，願供擔保請准宣
      告免為假執行。
  二、陳述：
      （一）原告有於民國91年4月16 日自第一商業銀行中山分
            行匯款美金75,000元至被告在菲律賓之銀行帳戶（
            帳號000-000-00000-0） 內供為被告辦理移民使用
            ，及原告有於96年10月17日發函催告被告還款一節
            ，並不爭執。
      （二）原告公司前因聘請被告之配偶李慧敏至菲律賓在L.
            U.K 公司工作，故原告公司乃將欲交付給被告之配
            偶李慧敏之款項，匯到訴外人李慧敏之夫即被告在
            菲律賓之銀行帳戶內，原告公司係自行匯款至被告
            帳戶內，被告在法律關係上雖沒有取得系爭美金75
            ,000元之權源而應該返還，但是兩造間就系爭美金
            75,000元，並無消費借貸關係存在。
      （三）嗣後因L.U.K 公司暫停營業，原告公司法定代理人
            乙○○乃向訴外人李慧敏要求返還所交付之上開款
            項及出售二部車輛之價金。訴外人李慧敏乃於95年
            1月12 日與訴外人乙○○簽立協議書，約定資金還
            款期間及方式，另訴外人李慧敏並已陸續給付美金
            30,025元、5,800元、3,000元、5,000 元，僅欠美
            金31,175元，且依原告之傳真函所示，原告自承系
            爭美金75,000元之投資移民未償餘額僅剩美金45,0
            00，故原告公司訴請被告給付美金75,000元，並無
            理由。
  三、證據：提出協議書、匯款單據、支付命令、開庭通知書、
      傳真函等為證。
丙、得心證之理由：
  一、程序方面：按訴狀送達後，原告不得將原訴變更或追加他
      訴。但被告同意或不甚礙被告之防禦及訴訟之終結者，不
      在此限。被告於訴之變更或追加無異議，而為本案之言詞
      辯論者，視為同意變更或追加。民事訴訟法第255條第1項
      第1款、第7款及第2 項定有明文。又查原告起訴原僅依據
      消費借貸之法律關係，訴請被告給付，嗣於起訴狀送達被
      告後追加不當得利返還之請求，依上揭規定，應予准許，
      合先敘明。
  二、經查：原告主張原告公司法定代理人乙○○與被告之配偶
      即訴外人李慧敏合作，在菲律賓設立L.U.K 公司，由訴外
      人李慧敏在菲律賓處理混凝土買賣事宜，原告公司法定代
      理人並匯款美金324,000 元予訴外人李慧敏。被告當時亦
      在菲律賓工作，欲取得投資移民之資格，原告公司乃於民
      國91年4月16日自第一商業銀行中山分行匯款美金75, 000
      至被告所指定之菲律賓銀行帳戶內（帳號000-000-00000-
      0） 等情，業據原告公司提出匯出匯款賣匯水單、匯款資
      料、訴外人李慧敏另案97年度訴字第112 號答辯狀、臺灣
      臺中地方法院97年度訴字第112 號和解筆錄、訴外人李慧
      敏匯款明細表等為證，核屬相符，且為被告所不爭執，信
      屬實在。
  三、被告雖抗辯系爭美金75,000元乃係原告公司自行匯款至被
      告帳戶內，被告在法律關係上雖沒有取得系爭美金75,000
      元之權源而應該返還，但是兩造間就系爭美金75,000元，
      並無消費借貸關係存在云云。惟按，稱消費借貸者，謂當
      事人一方移轉金錢或其他代替物之所有權於他方，而約定
      他方以種類、品質、數量相同之物返還之契約，當事人之
      一方對他方負金錢或其他代替物之給付義務而約定以之作
      為消費借貸之標的者，亦成立消費借貸，民法第474 條定
      有明文。又按當事人互相意思表示一致者，無論其為明示
      或默示，契約即為成立，當事人對於必要之點，意思一致
      ，而對於非必要之點，未經表示意思者，推定其契約為成
      立，民法第153 條亦定有明文。本件被告既自承系爭美金
      75,000元乃係原告匯交被告，被告用供辦理投資移民所需
      。被告與原告間既無僱傭關係存在，亦無投資合作之委任
      關係存在，僅有原告公司法定代理人乙○○與被告之配偶
      即訴外人李慧敏在菲律賓合作設立L.U.K 公司，並由訴外
      人李慧敏在菲律賓處理混凝土買賣事宜，實難想像原告公
      司會在無任何緣由情形下，匯款美金75,000元予被告，是
      被告所辯係原告公司自行匯款至被告帳戶一語，尚難採信
      ；原告所主張因被告當時在菲律賓另外一家公司工作，欲
      取得投資移民之資格，因被告具有混凝土方面的專業知識
      ，為要借重被告的專業知識，原告公司乃同意借款美金75
      ,000 予被告一節，核與常情相符。
  四、被告向原告公司借貸美金75,000元供為投資移民使用，已
      如前述，原告公司復已於96年10月17 日發函催告被告於7
      日內還款，是原告本於消費借貸之法律關係，訴請被告清
      償借款，自屬有據。
  五、退而言之，縱認被告所辯兩造間並無消費借貸關係存在。
      然被告亦自承其在法律上並沒有取得系爭美金75,000元之
      權源而應該返還原告，是原告自得另本於不當得利之法律
      關係，請求被告返還所受利益美金75,000元。
  六、原告雖主張系爭美金75,000元款項，被告均未清償；被告
      則以業由訴外人李慧敏陸續給付美金30,025元、5,800 元
      、3,000元、5,000元，應僅欠美金31,175元等語抗辯。經
      查：
      （一）原告公司法定代理人個人與被告之配偶即訴外人李
            慧敏合作，在菲律賓設立L.U.K 公司，由訴外人李
            慧敏在菲律賓處理混凝土買賣事宜，原告公司法定
            代理人並匯款美金324,000 元予訴外人李慧敏，原
            告公司法定代理人個人與訴外人李慧敏間在菲律賓
            所設立之L.U.K 公司混凝土買賣事宜，嗣已結束，
            原告公司法定代理人乙○○與訴外人李慧敏並於95
            年1月12 日簽立協議書，訴外人李慧敏同意分期返
            還原告公司法定代理人乙○○美金50,000元及菲律
            賓貨幣披索150,000 元一節，為兩造所不爭執。訴
            外人李慧敏自95年1月12 日起對原告公司法定代理
            人乙○○既負有上開投資款美金50,000元及菲律賓
            貨幣披索150,000 元之匯還義務，此一債務與被告
            對原告公司所負之債務，係屬二事，本無從混為一
            談，是被告所抗辯業由訴外人李慧敏於 95年2月14
            日、95年7月17日、96年4月11日所陸續匯款之美金
            5,800元、3,000元、5,000元用供清償系爭美金75,
            000元借款等語，並非可採。
      （二）次查，原告公司法定代理人乙○○與訴外人李慧敏
            於95年1月12 日簽立協議書之前，訴外人李慧敏曾
            於94年8月18日匯款美金30,000 元，依原告公司法
            定代理人乙○○於94年9日19 日傳真予訴外人李慧
            敏之傳真函所載「投資移民的餘額USD45,000 ，也
            請妳匯回公司... 」，客觀上應認原告公司業已同
            意訴外人李慧敏所匯款之美金30,000元乃係用供清
            償系爭美金75,000元，則系爭美金75,000元借款之
            未償餘額應僅剩美金45,000元。至訴外人李慧敏嗣
            後有無將上開美金30,000另行算入投資款項目中，
            則屬另事，原告此部分主張系爭美金75,000元借款
            全部未清償一語，尚非有理。
  七、綜上所述，原告本於消費借貸或不當得利之法律關係，訴
      請被告給付美金75,000元，及自支付命令送達之翌日起至
      清償日止，按週年利率百分之5 計算之利息，就其中之美
      金45,000元，及自97年2月4日（即支付命令送達之翌日）
      起至清償日止，按週年利率百分之5 計算之利息範圍內，
      為有理由，爰予准許；逾此部分所為請求，則非有理，應
      予駁回。
  八、兩造分別陳明願供擔保，聲請宣告假執行及免為假執行，
      經核均無不合，爰各酌定相當之擔保金額，併予准許；至
      原告敗訴部分，其假執行之聲請，失所附麗，則予駁回。
丁、據上論結，原告之訴為一部有理由、一部無理由，依民事訴
    訟法第79條但書、第390條第2項、第392條，判決如主文。
中    華    民    國    97    年     5    月    19    日
                  民事第二庭    法  官  林宗成
正本係照原本作成。
如對本判決上訴，須於判決送達後20日內向本院提出上訴狀。
中    華    民    國    97    年     5    月    19    日
                                書記官  鄭晉發


司法院資訊處製作；財團法人民間司法改革基金會備份。
